【裁判字號】    94,再易,85
【裁判日期】    950606
【裁判案由】    分配表異議之訴
【裁判全文】
臺灣高等法院臺中分院民事判決    94年度再易字第85號
上  訴  人    丁○○
訴訟代理人    丙○○
參  加  人
兼上複代理人  甲○○
被  上訴人    乙○○
上列當事人間請求分配表異議之訴事件，上訴人對於中華民國94
年7月8日臺灣臺中地方法院94年度訴字第1122號第一審判決提起
上訴，本院於95年5月23日言詞辯論終結，判決如下：
    主  文
上訴駁回。
第二審訴訟費用由上訴人負擔。
    事實及理由
壹、程序方面：
一、本件上訴人與被上訴人間分配表異議之訴事件，上訴人因不
    服原審法院94年度訴字第1122號第一審判決，向本院提起上
    訴後，由本院以94年度上易字第337號受理在案；因上訴人
    以無資力支出第二審訴訟費用為由，向本院聲請訴訟救助；
    經本院認上訴人非無資力支出訴訟費用，核與訴訟救助法定
    要件不符，以94年度聲字第107號裁定駁回其訴訟救助之聲
    請確定後，本院即以上訴人未繳納第二審裁判費，上訴欠缺
    合法要件為由，於94年10月27日以94年度上易字第337號裁
    定駁回上訴人之上訴確定在案。惟本院上開確定裁定漏未斟
    酌上訴人在該審程序中已經提出面額新台幣（下同）10,080
    元支票一紙，陳明「如不准訴訟救助，願將狀附前開現金支
    票作為繳納裁判費之用」；而前開支票嗣經提示並獲付款。
    嗣經上訴人聲請再審，經本院於95年3月20日以94 年度再易
    字第85號裁定廢棄本院前開94年度上易字第337號裁定在案
    ；是本件即回復上訴人合法上訴之狀態，合先敘明。
二、按就兩造之訴訟有法律上利害關係之第三人，為輔助一造起
    見，於該訴訟繫屬中，得為參加。參加，得與上訴、抗告或
    其他訴訟行為，合併為之。民事訴訟法第58條第1、2 項分
    別定有明文。所謂法律上之利害關係，係指因兩造訴訟所受
    裁判之結果，自己法律上之地位亦須受其影響之謂（參照最
    高法院91年度台抗字第301號裁判）。本件上訴人起訴主張
    ：其對於參加人甲○○有票據債權6,500,000元；另被上訴
    人前訴請參加人甲○○損害賠償事件，經原審法院以85年度
    重訴字第412號民事判命甲○○不法侵害本件被上訴人之名
    譽，應給付被上訴人2,000,000元作為損害賠償以及登報啟
    事。嗣上訴人與被上訴人均聲請就參加人甲○○之提存金（
    原審法院92年度存字第1662號）3,025, 050元強制執行，因
    該提存金不足以清償甲○○所負全部債務，經執行法院決定
    分配如下：其中16, 000元、45,500元優先清償兩造之執行
    費後，其餘款項由被上訴人分配612,599元，上訴人分配2,3
    50,951元。惟被上訴人非為有權請求人，原審法院85年度重
    訴字第412號民事確定判決係屬違法判決；為此，請求判決
    確認原審法院85年度重訴字第412號民事判決被上訴人對甲
    ○○之損害賠償債權之法律關係不成立；並應將分配表上第
    三欄被上訴人之分配金額，應更正為0元，將第四欄上訴人
    之分配額更正為2,933,550元。準此，上訴人提起本件確認
    訴訟及分配表異議之訴，其訴訟裁判之結果，將使參加人甲
    ○○法律上之地位受影響，是參加人甲○○為本件訴訟標的
    之法律上利害關係人，其本件訴訟中參加訴訟，於法有據。
貳、得心證之理由：
一、上訴人及參加人主張：上訴人對於參加人甲○○有票據債權
    6,500,000元；另被上訴人前訴請參加人甲○○損害賠償事
    件，經原審法院以民國85年度重訴字第412號民事判命甲○
    ○不法侵害本件被上訴人之名譽，應依民法第184條第1項前
    段及第195條第1項規定，給付被上訴人2,000,000元作為損
    害賠償以及登報啟事等。嗣上訴人與被上訴人均聲請就參加
    人甲○○之提存金（原審法院92年度存字第1662號）3,025,
    050元強制執行（原審法院94年度執字第6966號），因該提
    存金不足以清償甲○○所負全部債務，經執行法院決定分配
    如下：其中16,000元、45,500元優先清償兩造之執行費後，
    其餘款項由被上訴人分配612,599元，上訴人分配2,350,951
    元。然而：(一)公正時報83年10月12日以及太平洋日報83年4
    月14日所刊登之內容，參加人甲○○固公然指摘「犯罪集團
    」為民安公司、遠寶國際公司、天然實業公司，但並未指摘
    被上訴人為犯罪集團，此外，甲○○其他指摘，亦均以此為
    基礎，主張被上訴人及其他股東所成立之公司及三名檢察官
    為犯罪集團，並無明文指摘被上訴人為犯罪集團之情事。(二)
    縱然參加人甲○○上開行為致有毀損他人之名譽，其受有損
    害者亦為「民安公司」、「遠寶國際公司」、「天然實業公
    司」，與位居該公司董事之被上訴人無涉。(三)法人與自然人
    之人格各異，縱然斯時被上訴人為民安公司之董事，於執行
    業務時得代表公司，惟被上訴人仍非法人本身，自不得謂參
    加人甲○○毀損上開三公司之名譽，即當然損及上開公司董
    事之名譽。(四)因此，甲○○刊登報紙之行為果有毀損民安公
    司、遠寶國際公司、天然實業公司之名譽，該公司為法人無
    所謂精神上痛苦可言，被上訴人並非法人本身，且刊登內容
    並非以被上訴人為標的，則被上訴人應無民法第195條第1項
    所定債權可資行使，故原審法院85年度重訴字第412號民事
    確定判決係屬違法判決；被上訴人自不得執前揭違法判決為
    執行名義，於上開強制執行中分配金額等語。並上訴聲明：
    求為判決：（一）原判決廢棄；（二）確認台灣台中地方法
    院85年度重訴字第412號判決被上訴人對參加人甲○○之損
    害賠償債權之法律關係不成立; （三）台灣台中地方法院94
    年度執字第6966號執行事件定期於94年4月28日分配之分配
    表上第三欄被上訴人之分配金額，應更正為0元，並將第四
    欄上訴人之分配額更正為2,933,550元；（四）第一、二審
    訴訟費用由被上訴人負擔。
二、被上訴人則以：參加人甲○○意圖散佈於眾，先後無數次（
    次數太頻繁，無法勝數），於報刊上、演講會上、公眾場合
    、存證信函上、文宣品上、法庭上，散佈被上訴人為犯罪集
    團、大金光黨等，嚴重損及被上訴人之名譽信用，使被上訴
    人人格上、精神上蒙受痛苦，應負民事損害賠償責任等情，
    已據原審85年度重訴字第412號民事判命甲○○給付被上訴
    人2,000,000元作為損害賠償以及登報啟事等確定在案，被
    上訴人對於訴外人甲○○確有上述2,000,000元損害賠償債
    權等語置辯。並答辯聲明：（一）上訴駁回；（二）上訴費
    用由上訴人負擔。
三、本件上訴人主張：被上訴人持原審85年度重訴字第412號民
    事確定判決，聲請對參加人甲○○財產強制執行；上訴人另
    已對參加人甲○○票款債權6,500,000元聲請對甲○○財產
    強制執行，原審民事執行處受理執行後作成分配表：被上訴
    人執行費分配16,000元、上訴人執行費分配45,500元、被上
    訴人對參加人甲○○之損害賠償債權分配612,599元、上訴
    人對參加人甲○○票款債權分配2,350,951元。上訴人於94
    年4月27日具狀聲明異議，表示被上訴人對參加人甲○○之
    損害賠償債權不存在；被上訴人則對上訴人之異議為反對之
    陳述。上訴人遂於94年5月11日提起本件分配表異議之訴等
    情，為兩造所不爭執，自堪信為實在。
四、上訴人主張：被上訴人非為有權請求人，原審法院85年度重
    訴字第412號民事確定判決係屬違法判決，為此，請求判決
    確認原審法院85年度重訴字第412號民事判決被上訴人對甲
    ○○之損害賠償債權之法律關係不成立；並應將上開分配表
    上第三欄被上訴人之分配金額，應更正為0元，將第四欄上
    訴人之分配額更正為2,933,550元等語。則為被上訴人所否
    認，並以前揭情詞抗辯。經查：
（一）按為訴訟標的之法律關係於確定之終局判決中經裁判後，
      該確定終局判決中有關訴訟標的之判斷，即成為規範當事
      人間法律關係之基準，嗣後同一事項於訴訟中再起爭執時
      ，當事人不得為與該確定判決意旨相反之主張，法院亦不
      得為與該確定判決意旨相反之判斷，此即民事訴訟制度為
      達終局地強制解決民事紛爭之目的所賦予確定終局判決之
      效力，通稱為判決之實質上確定力或既判力。其積極作用
      在於避免先後矛盾之判斷，消極作用則在於禁止重行起訴
      （參見民事訴訟法第400條92年修正理由）。又確定判決
      所生之既判力，除使當事人就確定終局判決經裁判之訴訟
      標的法律關係，不得更行起訴或為相反之主張外，法院亦
      不得為與確定判決意旨相反之裁判，始能避免同一紛爭再
      燃，以保護權利，維持法之安定及私法秩序，達成裁判之
      強制性、終局性解決紛爭之目的。申言之，法院於將抽象
      之法律條文，經由認事用法之職權行使，以判決形式適用
      於具體個案所確定之權利義務關係，乃當事人間就該事件
      訴訟標的之具體規範，對於雙方當事人及法院均具有拘束
      力，當事人間之權利義務關係因而調整，不容當事人再為
      相反之爭執，法院更應將之作為「當事人間之法」而適用
      於該當事人間之後續訴訟（最高法院93台上第1432、1736
      號判決參照）。
（二）本件原審法院85年度重訴字第412號民事判決認為：參加
      人甲○○於83年10月12日，在大眾申訴公正時報刊登：「
      李慶義、常照倫、吳文忠檢察官集體包庇犯罪集團，警察
      、檢察官、法官怎可分配三億元？台中地檢署集體貪污不
      法追蹤、檢察官包庇犯罪鐵證如山」等語，另於83年4月
      14 日以新品法務室第002號貪檢舉書刊於太平洋日報刊
      登：「繼前最高法院資深法官揭發司法醜聞後（再提─具
      體貪個案）(一)檢舉檢察官包庇犯罪集團圖利不法集團數
      億元… (被告甲○○並詳述其自認李慶義、常照倫檢察官
      貪事證，並影射乙○○係犯罪集團，為台中地檢署三名
      檢察官公然包庇，在多次協調會中聲稱擬支千萬使法院不
      起訴）」等語，上開不實之登載，足以毀損本件被上訴人
      乙○○之名譽，因而判命參加人甲○○應依民法第184條
      第1項前段、第185條第1項前段、第195條第1項規定，賠
      償本件被上訴人乙○○2,000,000元作為損害賠償以及登
      報啟事等，該民事判決業已確定，有上訴人提出之該民事
      判決書影本一件附卷可稽，復為兩造所不爭執。是原審法
      院85 年度重訴字第412號民事確定判決既認定參加人甲○
      ○毀損本件被上訴人乙○○之名譽，因而判命參加人甲○
      ○應依民法第184條第1項前段、第185條第1項前段、第
      195條第1項規定，賠償本件被上訴人乙○○2,000,000元
      作為損害賠償以及登報啟事在案。則就上開確定判決為訴
      訟標的之法律關係—即「甲○○應依侵權行為法律關係賠
      償本件被上訴人2,000,000元」，於確定之終局判決中已
      經裁判；依上說明，有關被上訴人與參加人甲○○間之損
      害賠償債權債務關係，被上訴人及參加人甲○○均不得為
      與該確定判決相反之主張，法院亦不得作成與該確定判決
      意旨相反之裁判，當事人雖僅於其所提另案新訴訟程序用
      作攻擊或防禦方法，法院亦不得為反於該判決意旨之裁判
      。本件上訴人雖以前揭四項事由，否認被上訴人對於訴外
      人甲○○之損害賠償債權2,000,000元存在，惟已為被上
      訴人所否認；且本件上訴人所據以否認被上訴人對於參加
      人甲○○損害賠償債權之上開四項事由，均為原審法院85
      年度重訴字第412號損害賠償事件言詞辯論終結前（判決
      基準時點）所存在之狀態，上訴人提起本件訴訟，就當事
      人而言，雖與原審85年度重訴字第412號請求損害賠償民
      事事件不同，而無一事不再理原則之適用。惟其作用在於
      被上訴人不得持該民事確定判決要求參加人甲○○履行判
      決之內容；而被上訴人與參加人甲○○間損害賠償之債權
      債務關係，既經原審85年度重訴字第412號民事判決存在
      確定在案，參加人甲○○及被上訴人已不得再為相反之主
      張，法院亦不得為與該確定判決任何相反之裁判，已如上
      述；否則即違反該確定判決之既判力。是除參加人甲○○
      得依法對該確定判決提起再審之訴以求救濟外，自不得再
      主張原審法院85年度重訴字第412號民事判決被上訴人對
      甲○○之損害賠償債權之法律關係不成立，法院更不得於
      審理「再審之訴」外之其他後訴訟為反於前確定判決既判
      力之認定。是上訴人主張原審法院85年度重訴字第412號
      判決被上訴人對參加人甲○○之損害賠償債權之法律關係
      不成立，難認有據。
（三）上訴人主張原審法院85年度重訴字第412號判決被上訴人
      對參加人甲○○之損害賠償債權之法律關係不成立，既屬
      無據。則原審法院94年度執字第6966號執行事件，原定期
      於94年4月28日實行分配之分配表上載：被上訴人執行費
      分配16,000元、上訴人執行費分配45,500元、被上訴人對
      參加人甲○○之損害賠償債權分配612,599元、上訴人對
      參加人甲○○票款債權分配2,350,951元，即無不合。且
      上開分配表業經實行分配完畢，為兩造所不爭執，並經本
      院調取上開執行卷，審閱無訛。是上訴人請求將上開分配
      表第三欄被上訴人之分配金額，應更正為0元，並將第四
      欄上訴人之分配額更正為2,933,550元云云，亦難憑採。
五、綜上所述，按為訴訟標的之法律關係於確定之終局判決中經
    裁判後，嗣後同一事項於訴訟中再起爭執時，當事人不得為
    與該確定判決意旨相反之主張，法院亦不得為與該確定判決
    意旨相反之判斷。原審法院85年度重訴字第412號判決既已
    判命參加人甲○○應依侵權行為法律關係賠償本件被上訴人
    2,000,000元確定在案；則上訴人提起本件訴訟，請求判決
    確認原審法院85年度重訴字第412號判決被上訴人對參加人
    甲○○之損害賠償債權之法律關係不成立; 並請求將原審法
    院94年度執字第6966號執行事件定期於94年4月28日分配之
    分配表上第三欄被上訴人之分配金額，應更正為0元，並將
    第四欄上訴人之分配額更正為2,933,550元；均無理由，不
    應准許。原審為上訴人敗訴之判決，並無不合。上訴意旨指
    摘原判決不當，求予廢棄改判，為無理由，應予駁回。
六、本件事證已臻明確，兩造及參加人所為其他陳述與舉證，經
    審酌後，認於判決結果不生影響，無予逐一論述之必要，附
    上敘明。
七、據上論結，本件上訴為無理由，依民事訴訟法第449條第1項
    、第78條，判決如主文。
中    華    民    國    95    年    6     月    6     日
                      民事第二庭審判長法  官  童有德
                                      法  官  蔡秉宸
                                      法  官  翁芳靜
以上正本係照原本作成。
不得上訴。
                                      書記官  許美惠
中    華    民    國    95    年    6     月    7     日
                                                      Ｈ


司法院資訊處製作；財團法人民間司法改革基金會備份。
